【裁判字號】    96,重訴,190
【裁判日期】    970701
【裁判案由】    塗銷所有權移轉登記 等
【裁判全文】
臺灣高雄地方法院民事判決             96年度重訴字第190號
原      告  丁○○○
            丙○○
            戊○○
            乙○○
上列四人之
共      同
訴訟代理人  李明益律師
原      告  甲○○    住高雄市.
被      告  藍順議原名藍意慶.
                      住高雄縣.
            辛○○    住高雄市.
上列二人之
共      同
訴訟代理人  郭寶蓮律師
上列當事人間塗銷所有權移轉登記等事件，經本院於民國97年6
月17日言詞辯論終結，判決如下：
      主      文
原告之訴駁回。
訴訟費用由原告負擔。
      事實及理由
壹  程序部分
一、訴狀送達後，原告不得將原訴變更或追加他訴，但擴張或減
    縮應受判決事項之聲明，或該訴訟標的對於數人必須合一確
    定時，追加其原非當事人之人為當事人，或不甚礙被告之防
    禦及訴訟之終結者，不在此限。民事訴訟法第255 條第1 項
    第3款、第5款、第7款定有明文。經查：
  (一)原告丁○○○、丙○○、戊○○、乙○○原起訴主張其被繼
    承人吳明龍生前與人合資購入，借名登記於被告藍順議名下
    之系爭坐落於高雄縣阿蓮鄉○○○段第2962、2962-1、2963
    、2964、2965、2971、2974、2974-1、2986、2987、2988、
    2989、2989-1地號等13筆土地（下稱系爭13筆土地），應有
    部分均為10萬分之16927 ，係屬被繼承人吳明龍之遺產，應
    移轉予原告公同共有（見本院卷(一)第6 頁），惟查原告甲○
    ○為原告之被繼承人吳明龍與無婚姻關係之被告辛○○所生
    之子，且經吳明龍認領，有戶籍謄本1 份在卷為憑（見本院
    卷(一)第94頁），甲○○亦為系爭13筆土地之繼承人之一，是
    以本件訴訟標的對於同為繼承人之甲○○有合一確定之必要
    ，原告於民國95年5 月30日具狀追加甲○○為原告（見本院
    卷(一)第119 頁），於法核無不符，應予准許。
  (二)又訴外人郭逸於本件審理中，具狀向本院陳明其被繼承人
    即其父郭獎吉生前曾與原告之被繼承人吳明龍合資購買系爭
    13筆土地，郭獎吉出資比例占吳明龍出資比例3 分之1 ，應
    取得吳明龍就系爭13筆土地應有部分中之3 分之1 （見本院
    卷(二)第22頁），其主張為兩造所不爭執，並均同意先行移轉
    吳明龍就系爭13筆土地應有部分中之3 分之1 予郭逸（見
    本院卷(二)第40頁），復經被告辛○○逕於97年3 月17日以買
    賣為登記原因，將應分歸訴外人郭逸所有之系爭13筆土地
    應有部分均各為10萬分之5642，移轉登記於訴外人郭逸名
    下，有言詞辯論筆錄、土地登記謄本各1 份在卷可憑（見本
    院卷(二)第40頁、第157 頁），是以原告基於前揭事實變更其
    訴之聲明第2 項為：系爭13筆土地，應有部分均各為10萬分
    之11285 ，回復登記為被告藍順議所有後，被告藍順議應將
    上開土地移轉登記予原告共有（即16,927/100,000-5,642/1
    00,000＝11,285/100,000見本院卷(二)第182 頁），係屬應受
    判決事項聲明之減縮，揆諸前引規定，應予准許。
二、本院雖於97年1 月29日准予訴外人郭逸之代理人暫以參加
    人之身分陳述意見（見本院卷(二)第38頁）。惟按訴訟參加，
    應提出參加書狀，於本訴訟繫屬之法院為之，並應於書狀中
    表明本訴訟及當事人、參加人於本訴訟之利害關係及參加訴
    訟之陳述，民事訴訟法第59條第1 、2 項定有明文。本件利
    害關係人郭逸於97年1 月29日提出之書狀僅敘明參加意旨
    （見本院卷(二)第44頁），尚與法定應提出之參加書狀要件有
    間，且其嗣與兩造私下協商取得其應得之土地應有部分所有
    權移轉登記後，已未再向本院為繼續參與訴訟程序之表示，
    是尚難認郭逸為本件訴訟之訴訟參加人，併此敘明。
三、原告甲○○經合法通知，未於言詞辯論期日到庭，核無民事
    訴訟法第386 條各款所列情形，爰依被告聲請，由其一造辯
    論而為判決（見本院卷第200頁）。
貳  實體部分
一、原告起訴主張：
  (一)原告之被繼承人吳明龍（已於90年12月16日死亡）生前與人
    合資購入系爭坐落於高雄縣阿蓮鄉○○○段第2962、2962-1
    、2963、2964、2965、2971、2974、2974-1、2986、2987、
    2988、2989、2989-1地號等13筆土地（下稱系爭13筆土地）
    ，應有部分均各為10萬分之16927 ，並將上開土地借名登記
    於被告藍順議之父親藍明和名下（下稱系爭借名登記契約）
    ，迨藍明和於88年間去世後，被告藍順議即因繼承而成為系
    爭13筆土地之所有權人。詎被告藍順議竟於94年5 月2 日與
    被告辛○○以不實買賣之通謀虛偽意思表示為原因，將系爭
    13筆土地應有部分均各為10萬分之16927 移轉登記予被告辛
    ○○（下稱系爭所有權移轉登記行為），故被告辛○○、藍
    順議間所為系爭土地所有權移轉登記行為乃通謀虛偽意思表
    示行為，係屬無效，系爭13筆土地應有部分均各為10萬分之
    16927 自應回復登記為被告藍順議所有。
  (二)又訴外人郭獎吉（已去世）參與原告之被繼承人吳明龍出資
    額之3 分之1 ，其與吳明龍按出資比例，應各取得系爭13筆
    土地應有部分均各為10萬分之5642、10萬分之11285 ，是以
    吳明龍所取得系爭13筆土地應有部分均各為10萬分之11285
    ，於吳明龍去世後，應由原告等人共同繼承，經原告以本件
    起訴狀繕本之送達，向被告藍順議為終止系爭借名登記契約
    之意思表示，被告藍順議自應將系爭13筆土地應有部分均各
    為10萬分之11285 移轉登記予原告共有，惟被告藍順議竟拒
    絕將上開土地應有部分返還予原告共有，為此爰依民法第87
    條第1 項、系爭借名登記契約、繼承及民法第242 條之法律
    關係，提起本件訴訟等語。
  (三)綜上，並聲明求為判決：(1)被告辛○○應將系爭13筆土地，
    應有部分均各為10萬分之16927 ，於94年5 月2 日以買賣為
    原因所為之所有權移轉登記，應予塗銷，回復登記為被告藍
    順議所有。(2)系爭13筆土地，應有部分均各為10萬分之1128
    5 ，回復登記為被告藍順議所有後，被告藍順議應將上開土
    地移轉登記予原告共有（見本院卷(二)第201 頁）。
二、被告藍順議、辛○○則以：被告藍順議與辛○○間就系爭13
    筆土地固無買賣關係存在，系爭土地所有權移轉登記行為並
    不因而無效，被告藍順議係依原告之被繼承人吳明龍生前之
    指示，將系爭13筆土地應有部分10萬分之16927 移轉登記予
    被告辛○○，而原告之被繼承人吳明龍在世時，與被告辛○
    ○為事實上夫妻，有同居共財之關係，被告辛○○復對外借
    款，以協助吳明龍經營芝豐飯店業務，吳明龍生前為保障被
    告辛○○之生活，使被告辛○○得以變賣系爭13筆土地籌款
    ，用以清償借款，即指示藍順議將系爭13筆土地應有部分10
    萬分之16927 移轉登記予被告辛○○，然因慮及稅務問題，
    始遲未於其生前完成過戶，尚難謂系爭土地所有權移轉登記
    行為未另隱藏有效之法律行為，被告藍順議依吳明龍生前指
    示將系爭13筆土地應有部分10萬分之16927 移轉登記予被告
    辛○○，自屬有效等語置辯。並均聲明：原告之訴駁回（見
    本院卷(二)第189頁、第192頁）。
三、本件兩造不爭執事項如下：
  (一)原告之被繼承人吳明龍與訴外人郭逸之父郭獎吉（按郭獎
    吉出資占其與吳明龍合資總額之3 分之1 ，見本院卷(二)第40
    頁）、訴外人己○○合資購買系爭2962地號等13筆土地，吳
    明龍按其出資比例就各該土地應取得之應有部分均為10萬分
    之16927 （其中包含郭獎吉應分得之3 分之1 土地持分），
    吳明龍並於82年4 月26日將上開土地借名登記於被告藍順議
    之父藍明和名下，迨藍明和於88年間去世後，由被告藍順議
    於88年11月3 日因繼承而取得系爭13筆土地，應有部分均為
    10萬分之16927 之所有權登記（見本院卷(一)第68頁地籍異動
    索引）。
  (二)原告之被繼承人吳明龍於82年5 月1 日以被告藍順議之父藍
    明和為抵押義務人兼債務人，就系爭13筆土地設定最高限額
    新台幣（下同）本金1 千萬元，權利存續期間自82年4 月29
    日起至86年4 月28日止之抵押權登記（見本院卷(一)第168 至
    170 頁），嗣於90年9 月5 日以清償為由塗銷上開抵押權登
    記（見本院卷(一)第179 頁）。再於90年9 月7 日以被告辛○
    ○為抵押權利人，以被告藍順議為抵押義務人兼債務人，約
    定權利存續期間自90年9 月7 日起至100 年9 月6 日止，就
    上開土地設定最高限額抵押權600 萬元，嗣於94年5 月5 日
    以清償為原因，塗銷上開抵押權設定登記（下稱系爭90年9
    月間之抵押權設定登記行為，見本院卷(一)第189 至191 頁、
    第196 頁）。
  (三)原告之被繼承人吳明龍於90年12月16日死亡（見本院卷(二)第
    5 頁、第220頁）。
  (四)被告藍順議於94年5 月2 日將系爭13筆土地，應有部分均為
    10萬分之16927 ，以買賣為原因，移轉登記予被告辛○○（
    即系爭所有權移轉登記行為），惟被告藍順議與辛○○間就
    上開土地所有權移轉登記，實無買賣行為存在。
  (五)兩造均同意訴外人郭獎吉之繼承人郭逸得按郭獎吉之出資
    比例，就吳明龍於系爭13筆土地之應有部分10萬分之16927
    中，取得上開應有部分之3 分之1 （即10萬分之5642）之土
    地所有權，並由被告於97年3 月17日，以買賣為原因，將系
    爭13筆土地應有部分均為10萬分之5642之所有權移轉登記予
    郭逸。目前登記於被告辛○○名下之系爭13筆土地應有部
    分均為10萬分之11285 （見本院卷(二)第155 頁土地登記謄本
    ）。
四、本件兩造之爭點為：(一)被告藍順議是否依原告之被繼承人吳
    明龍生前所為指示，移轉系爭2962地號等13筆土地之應有部
    分10萬分之16927 予被告辛○○？上開指示行為有無法律上
    原因存在？(二)倘原告之被繼承人吳明龍確有上開指示存在，
    則系爭所有權移轉登記行為是否因被告辛○○與藍順議間通
    謀虛偽以買賣為登記原因而無效？系爭所有權移轉登記行為
    是否因另隱藏其他有效之法律行為而有效？(三)被告藍順議與
    原告間是否仍有系爭借名登記契約存在？原告主張代位被告
    藍順議請求被告辛○○塗銷系爭94年5 月2 日所有權移轉登
    記行為，將系爭13筆土地應有部分回復為被告藍順議所有，
    再終止借名登記契約，請求被告藍順議將上開土地移轉予全
    體繼承人公同共有，是否有理由？茲分述如下：
  (一)被告藍順議是否依原告之被繼承人吳明龍生前所為指示，移
    轉系爭2962地號等13筆土地之應有部分10萬分之16927 予被
    告辛○○？
  1.被告藍順議、辛○○二人間雖無買賣關係存在，然而被告即
    原登記名義人藍順議以買賣為原因，將系爭13筆土地，應有
    部分均各為10萬分之16927 移轉登記在被告辛○○名下，實
    乃基於原告之被繼承人吳明龍終止其間之借名登記契約，並
    指示將上開土地登記予被告辛○○之結果，並非被告藍順議
    與被告辛○○間有何贈與及移轉上開土地所有權之合意存在
    之事實，業據被告藍順議到庭陳稱：90年夏天吳明龍向其表
    示要將吳明龍與他人合夥之財產移轉給被告辛○○，但沒有
    說明原因，其拿戶籍謄本及土地登記謄本到代書事務所交給
    吳明龍後，即逕自離去，其並不知（吳明龍）是要辦理抵押
    權設定或土地所有權移轉登記，…當時除其本人與吳明龍到
    場外，尚有代書癸○○、己○○、被告辛○○及一名其不認
    識之男子在場等語（見本院卷(一)第281 頁、第282 頁）。證
    人己○○並證稱：吳明龍買土地時就有交代要將土地過戶給
    辛○○，交代了好幾次，吳明龍在代書那裡、在電話中均交
    代要將土地過戶給辛○○，究竟是什麼原因（要將土地過戶
    給辛○○）其不清楚，但其知悉被告辛○○係吳明龍的太太
    （指姨太太），…吳明龍在（90年9 月間）設定抵押權時，
    就有交代要將系爭13筆土地過戶給辛○○，…吳明龍說沒有
    辦法過戶給辛○○，所以要先設定抵押權，…待94年間系爭
    13 筆 土地已經可以過戶，其決定要辦妥吳明龍生前交代的
    事（即系爭13筆土地過戶一事），所以就去找藍順議拿印鑑
    章辦過戶給辛○○等語（見本院卷(一)第288 頁、第287 頁、
    第290 頁）。證人即代書癸○○則證稱：90年間吳明龍有說
    要把抵押權塗銷，並將系爭13筆土地登記給其「細姨」（台
    語）辛○○，但其告知吳明龍由於系爭13筆土地係藍順議繼
    承取得，倘在繼承後5 年內移轉，即要繳納遺產稅，吳明龍
    為了節稅，遂改為設定抵押權予辛○○等語（見本院卷(一)第
    283 頁、第286 頁），經核被告藍順議所述上情與證人己○
    ○、癸○○之證詞相符，並有卷附90年9 月3 日吳明龍印鑑
    證明書、高雄縣路竹地政事務所96年6 月27日路地所一字第
    0960005043號函附90年路普字第70410 號、94年路普字第34
    980 號抵押權設定登記案申請書、土地抵押權設定契約書、
    土地所有權移轉登記申請書各1 份為憑（見本院卷(一)第29 8
    頁、第166 頁、第188 至195 頁、第196 頁），應屬可採。
    是以被告藍順議所為系爭所有權移轉登記行為，乃基於其與
    吳明龍已合意終止借名登記契約，而履行其返還系爭13筆土
    地之義務，非因其與被告辛○○間有何土地所有權移轉之合
    意或贈與之約定，應堪認定。
  2.原告固主張：證人己○○、癸○○與被告藍順議、辛○○二
    人已經串證，其證詞係有偏頗，而不足採云云。惟原告之被
    繼承人吳明龍與被告辛○○間有同居共財之事實上夫妻關係
    ，並育有一子即原告甲○○之事實，為兩造所不爭執（見本
    院卷(一)第251 頁），衡諸日常生活經驗法則，原告之被繼承
    人吳明龍因被告辛○○不具法律上配偶之身分保障，而在其
    罹病去世前之同年9 月間為安排身後事務，有意將系爭13筆
    土地移轉登記予被告辛○○以保障其日後生活，遂向被告藍
    順議及證人己○○、癸○○等人表達欲將系爭13筆土地所有
    權移轉登記予被告辛○○乙節，尚與常情相合，而被告藍順
    議於88年11月間甫因其父親（即原借名登記人）藍明和死亡
    ，繼承取得系爭13筆土地之所有權，有地籍異動索引明細表
    1 份在卷可稽（見本院卷(一)第96頁），該時點距90年間吳明
    龍欲將上開土地所有權移轉登記予被告辛○○之時點尚不足
    2 年，核與證人癸○○證述：倘於90年間移轉系爭13筆土地
    之所有權予被告辛○○，即須另支付（藍順議）遺產稅，吳
    明龍為免額外負擔稅捐，始改以被告辛○○為抵押權人，設
    定抵押權乙節相符，復與證人己○○於被告藍順議因繼承取
    得系爭13筆土地所有權登記5 年後，始於94年間為吳明龍將
    系爭13筆土地所有權移轉登記予被告辛○○之事實相合，故
    原告僅片面否認各該證人證詞，且未能提出其他反證以動搖
    證人己○○、癸○○等人之證詞，其前開主張自無足採。
  (二)倘原告之被繼承人吳明龍確有上開指示存在，則系爭所有權
    移轉登記行為是否因被告辛○○與藍順議間通謀虛偽以買賣
    為登記原因而無效？系爭所有權移轉登記行為是否因另隱藏
    其他有效之法律行為而有效？
  1.本件被告藍順議乃依其與吳明龍間之系爭借名登記契約，按
    該契約債權人吳明龍之指示，將吳明龍就系爭13筆土地之應
    有部分10萬分之16927 移轉登記予被告辛○○，業經本院審
    認如前，則被告藍順議所為系爭所有權移轉登記行為即非無
    法律上之原因，其與被告辛○○通謀虛偽意思表示下所隱藏
    之法律行為，實為系爭借名登記契約及借名登記返還之法律
    關係，而非被告辛○○與原告之被繼承人吳明龍間或被告辛
    ○○與被告藍順議之法律關係，被告辛○○僅係吳明龍請求
    被告藍順議返還登記系爭13筆土地時，被指定之受返還登記
    名義人，系爭借名登記契約已因被告藍順議於94年5 月2 日
    履行其返還義務而終止。至於被告辛○○與原告之被繼承人
    吳明龍之內部法律關係，乃獨立於系爭借名登記契約以外之
    另一法律關係，自不能將之與系爭借名登記契約終止後返還
    之法律關係混為一談，是以無論被告辛○○與吳明龍間之內
    部法律關係係贈與或債務清償均與系爭所有權移轉登記行為
    無涉。
  2.又原告之被繼承人吳明龍與證人己○○合資購入系爭13筆土
    地，復約定按各人之出資比例取得系爭13筆土地之應有部分
    之事實，為兩造所不爭執。證人己○○則證稱：系爭13筆土
    地係其與吳明龍合資購買，94年間辦理系爭所有權移轉登記
    時係其與被告辛○○一起去辦，…因為其（就系爭13筆土地
    之）持分比吳明龍多，所以所有權狀由其保管，其與吳明龍
    買了土地以後才發現沒有自耕農身分不能登記，而將土地登
    記在被告藍順議父親（藍明和）名下，…94年間其決定要辦
    吳明龍生前交代的事，將土地過戶給被告辛○○等語（見本
    院卷(一)第287 、288 、289 、290 頁），並有吳明龍與己○
    ○簽立，為兩造所不爭執之土地買賣契約書1 份、讓渡書2
    份、土地權益約定書2 份在卷可按（見本院卷(一)第9 頁、第
    12頁、第252 頁），再佐以證人己○○、癸○○及被告藍順
    議前述原告之被繼承人吳明龍於90年夏天要求渠等配合提出
    處分系爭13筆土地之相關證件、印鑑，以實現其應受分配之
    土地持分移轉登記手續，然因尚須繳納藍明和死亡所生之遺
    產稅（下稱系爭遺產稅）而作罷，改於90年9 月7 日將相當
    於其可得分配之系爭13筆土地之應有部分10萬分之16927 ，
    以被告辛○○為抵押權人，設定最高限額抵押權等情（見本
    院卷(一)第281 至283 頁、第286 至288 頁、第188 頁抵押權
    設定申請書），足認吳明龍知悉其依合資購地契約得按出資
    比例與證人己○○分配系爭13筆土地，且於90年9 月間已與
    己○○清算確認其可分配取得之系爭13筆土地應有部分比例
    ，並將得受分配之權利贈與被告辛○○，且以被告辛○○為
    上開土地應有部分之抵押權人，以確認其受分配之利益，上
    開吳明龍之贈與行為，已於贈與時即90年9 月7 日成立生效
    。又吳明龍委託己○○於無庸繳納系爭遺產稅後，為其實現
    上開贈與契約內容，將系爭13筆土地應有部分10萬分之1692
    7 分配歸由被告辛○○取得，故吳明龍就合資購地契約分配
    後所生土地所有權移轉登記事務之處理，與己○○間應有委
    任關係存在，亦堪是認。是以證人己○○以被告辛○○為合
    資購地契約分配權益受贈人，為執行吳明龍生前委託之事務
    ，而將吳明龍應受分配之土地持分，即系爭13筆土地應有部
    分10萬分之16927 移轉登記予被告辛○○，自屬有據。
  3.被告辛○○辯稱：吳明龍係以系爭13筆土地應有部分10萬分
    之16927 清償積欠辛○○之債務，並有贈與上開土地以保障
    辛○○晚年生活之意思，復為實現上開土地移轉登記之目的
    ，而讓與系爭借名登記請求權予被告辛○○云云。但查：
  (1)被告辛○○辯稱其與吳明龍間有消費借貸法律關係存在乙節
    ，據證人即被告辛○○之胞姐庚○○證稱：吳明龍係透過被
    告辛○○向其及其父借款等語（見本院卷(二)第83頁），證人
    壬○○即前任芝豐飯店會計復證稱：吳明龍說要發薪但沒有
    錢，故於簽好支票後，透過其轉交支票予被告辛○○，要辛
    ○○拿那些支票去借錢，…當時被告辛○○係芝豐飯店的業
    務經理，吳明龍則是被告辛○○的同居人等語（見本院卷(二)
    第87至88頁），足認被告辛○○固曾為吳明龍籌款周轉，惟
    其既受吳明龍所託，以吳明龍之名義向他人借款，則該消費
    借貸關係自成立於吳明龍與他人之間，非成立於吳明龍與被
    告辛○○之間。至於被告辛○○與吳明龍間固有金錢往來，
    並據被告辛○○提出存摺、銀行往來明細為憑，然因被告辛
    ○○與吳明龍同居共財，金錢往來密切，尚難僅憑雙方之帳
    戶往來明細遽認各該款項為借款。被告辛○○既未能舉證證
    明其與吳明龍有何消費借貸合意存在，復未能舉證證明其於
    90 年9月7 日以系爭13筆土地應有部分10萬分之16927 之抵
    押權人身分，設定最高限額600 萬元抵押權，係用以擔保何
    借款，其前開辯解，自無可採。
  (2)又稱贈與者，謂當事人約定，一方以自己之財產無償給與他
    方，他方允受之契約，民法第406 條定有明文。本件被告辛
    ○○辯稱：其於90年9 月間受吳明龍贈與系爭13筆土地應有
    部分10萬分之16927 等語，惟被告辛○○於上開時點非受系
    爭13筆土地應有部分10萬分之16927 之移轉登記，僅係上開
    土地之最高限額抵押權600 萬元之抵押權人，已如前述，並
    有高雄縣路竹地政事務所96年6 月27日路地所一字第096000
    5043號函附90年路普字第70410 號土地登記申請書在卷足憑
    （見本院卷(一)第188 頁），而吳明龍與證人己○○間之合資
    購地契約於90年間尚未實施分配，仍依原合資購地契約之約
    定，登記於被告藍順議名下，且由證人己○○保管系爭13筆
    土地之所有權狀乙節，亦據證人己○○證稱：94年間辦理系
    爭13筆土地移轉過戶登記時，由被告藍順議提出印鑑證明及
    印章，由其提出土地所有權狀等語在卷（見本院卷(一)第289
    頁），可見吳明龍於90年9 月間贈與被告辛○○者乃其得受
    分配系爭13筆土地之債權，並非系爭土地所有權。被告辛○
    ○辯稱：其受原告之被繼承人吳明龍生前贈與系爭13筆土地
    應有部分均為10萬分之16927 云云，核與前揭證據不符，亦
    不可採。
  (3)至於被告辛○○辯稱吳明龍於90年9 月間已將系爭借名登記
    契約返還請求權讓與被告辛○○云云，未據被告辛○○舉證
    以實其說，且其前開陳詞與被告藍順議、證人己○○、癸○
    ○就90年間應吳明龍要求提出系爭13筆土地之相關文件等情
    不符，其前開辯解因乏證據證明，而無足採。
  4.綜上，本件原告之被繼承人吳明龍確有贈與被告辛○○其依
    合資購地契約日後所取得之可受分配權利之真意，並無通謀
    虛偽意思表示，而被告藍順議依吳明龍就系爭借名登記契約
    之指示，將系爭13筆土地應有部分均為10萬分之16927 移轉
    登記予被告辛○○，乃系爭借名登記契約合意終止後返還之
    結果，該結果適與吳明龍和被告辛○○贈與契約履約後之結
    果相符，應堪是認。
  (三)被告藍順議與原告間是否仍有系爭借名登記契約存在？原告
    主張代位被告藍順議請求被告辛○○塗銷系爭94年5 月2 日
    所有權移轉登記行為，將系爭13筆土地應有部分回復為被告
    藍順議所有，再終止借名登記契約請求被告藍順議將上開土
    地移轉予全體繼承人公同共有，是否有理由？
  1.本件被告藍順議已依吳明龍之指示履行系爭借名登記契約之
    債務人義務，業經本院審認如前，則系爭借名登記契約已因
    被告藍順議於94年5 月2 日依約履行返還義務而終止，被告
    藍順議與吳明龍之繼承人即原告等人間再無系爭借名登記契
    約存在。原告自無從依系爭借名登記契約代位被告藍順議請
    求被告辛○○塗銷系爭所有權移轉登記行為，或依系爭借名
    登記契約對被告藍順議行使系爭13筆土地應有部分10萬分之
    11285 之返還請求權。
  2.又被告藍順議依系爭借名登記契約債權人吳明龍之指示，將
    吳明龍就系爭13筆土地應受分配之應有部分登記於被告辛○
    ○名下，其所為非無法律上原因，亦不受其與被告辛○○就
    上開土地所有權移轉原因通謀虛偽登記為「買賣」所影響，
    亦經本院審認如前，是原告以被告藍順議、辛○○間就上開
    土地以「買賣」為登記原因之通謀虛偽意思表示無效為由，
    請求塗銷系爭所有權移轉登記，亦屬無據。
五、綜上所述，原告主張系爭移轉登記行為乃被告藍順議、辛○
    ○間之通謀虛偽意思表示行為，無效，應予塗銷，渠等因繼
    承系爭借名登記契約而代位被告藍順議提起訴之聲明第1 項
    所示之形成訴訟，及依系爭借名登記契約終止後之返還請求
    權，請求被告藍順議將系爭13筆土地應有部分10萬分之1128
    5 移轉登記予原告等繼承人公同共有，於法均屬無據，為無
    理由，應予駁回。
據上論結，本件原告之訴為無理由，依民事訴訟法第385 條第1
項、第78條、第85條第1 項，判決如主文。
中    華    民    國    97    年    7     月    1     日
                  民事第一庭  法  官  賴文姍
正本係照原本作成。
如不服本判決，應於送達後20日內，向本院提出上訴狀並表明上
訴理由，如於本判決宣示後送達前提起上訴者，應於判決送達後
10日內補提上訴理由書（須附繕本）。
中    華    民    國    97    年    7     月    1     日
                              書記官  林秀珍


司法院資訊處製作；財團法人民間司法改革基金會備份。
